灣高等法院高雄分院刑事判決　　　　　　　　　　九十三年度上易字第一二四號
　　　上　訴　人
　　　即　被　告　丁○○
　　　選任辯護人　萬維堯
右上訴人因贓物案件，不服臺灣屏東地方法院九十二年度訴字第五０四號中華民國九
十二年十二月二十五日第一審判決（起訴案號：臺灣屏東地方法院檢察署九十年度偵
字第四四七一號），提起上訴，本院判決如左：
      主  文
原判決關於丁○○部分撤銷。
丁○○意圖為自己之所有，而侵占離本人所持有之物，處罰金肆仟元，如易服勞役，
以參佰元折算壹日。
      事  實
一、丁○○與自稱「羅守枝」者均曾係屏東市○○路三九號「天下房屋」之員工，丁○○離職後，即自行在屏東市○○街九八號經營之「樂園小吃部」，八十九年十
    月下旬，該自稱「羅守枝」之人至丁○○所經營之「樂園小吃部」消費，離去時
    將裝有辛○○、甲○○、壬○○、許薏倩（後改名許韻庭）、癸○○、蕭如岑、
    吳家鑫（後改名吳政緹）、己○○、乙○○、丙○○、庚○○、潘家仁、林偉宏
    、李諭昇、戊○○、胡宗杰、宋秋蘭等十七人之身分證共十七張之信封一個，遺
    留在「樂園小吃部」之包廂內，忘記帶走，丁○○於該日打烊清理包廂時發現該
    信封袋，明知該信封袋所裝之上開十七張身分證係離自稱「羅守枝」者所持有之
    物，竟意圖為自己不法之所有，於當日將之侵占入己，擬供日後使用，並將之帶
    回屏東市○○街九十九號住處藏放。嗣於八十九年十一月十三日，為警於其住處
    上址搜索查獲，並扣得前開十七張身分證。
二、案經屏東縣警察局里港分局報請台灣屏東地方法院檢察署檢察官偵查起訴。
      理  由
一、訊據上訴人即被告丁○○坦承將自稱「羅守枝」之人遺留在其「樂園小吃部」之
    上開十七張身分證占為己有，及嗣後於其住處遭搜索查獲扣押等情不諱，惟矢口
    否認有何收受贓物犯行，辯稱：上開身分證均係我曾任職天下房屋之同事「羅守
    枝」，至我所開設之小吃部消費後，以一信封袋所裝遺留的等語。
二、經查：
（一）上開辛○○、甲○○、壬○○、許薏倩（後改名許韻庭）、癸○○、蕭如岑、
      吳家鑫（後改名吳政緹）、己○○、乙○○、丙○○、庚○○、潘家仁、林偉
      宏、李諭昇、戊○○等十五張身分證，分別係其等遺失或失竊之物，業經其等
      分別於警訊、偵查中或原審審理中證述明確（見九十年度偵字第四四七一號卷
      第十頁背面、屏東縣里港分局警卷警卷第二十頁至第二一頁、同上偵查卷第八
      頁背面、同上偵查卷第三一一頁、同上偵查卷第九頁背面至第十頁、同上偵查
      卷第三一六頁、同上偵查卷第三０二頁、同上偵查卷第七九頁背面、警卷第八
      頁背面、警卷第十二頁背面、同上偵查卷第九頁、同上偵查卷第三０一頁、九
      十二年度偵緝字第一二號卷第四五頁、九十年度偵字第四四七一號卷第十一頁
      背面及原審卷第二七頁、九十年度偵字第四四七一號卷第十一頁），堪認上開
      身分證件確屬已屬離本人所持有之物無訛。而警方於八十九年十一月十三日持
      搜索票至被告丁○○住處搜索，在其住處搜出上開證件之事實，復據被告丁○○自承在卷，且有搜索扣押證明筆錄一份存卷足憑（屏東縣警察局里港分局警
      卷第二二頁），可見上開證件於查獲時係在被告丁○○實質管領下，而由被告
      丁○○占有中，足堪認定。
（二）關於上開身分證件之來源，被告丁○○於警初訊時供稱：「（上開身分證）那
      是在我公司撿到的。」、「（你是於何時？何地撿到己○○等十七人之身分證
      ？）我是於八十九年十月下旬左右在屏東市○○街九八號我所經營之樂園小吃
      部撿到的。」、「（你是如何撿到己○○等十七人之身分證？）我是在樂園之
      包廂內撿到信封乙個，裏面裝有己○○等十七人之身分證。」、「（你撿到身
      分證為何會將身分證放在自己家裏？）我是要放在家裏等人來找的。」等語（
      見屏東縣警察局里港分局警卷第一頁背面、第二頁），而被告丁○○於八十九
      年六月間即已離開原任職之「天下房屋」，而後與家人共同在屏東市○○街九
      八號經營「樂園小吃部」，且被告丁○○於警訊時上開所述，係四個問題緊接
      著問答，就被告丁○○當天於警訊時先後筆錄觀之，其於上開警訊筆錄所稱之
      「我公司」，應係指自己所經營之「樂園小吃部」，而非曾任職之「天下房屋
      」甚明。被告丁○○嗣於偵查及原審審理時亦供稱：「上開身分證係羅守枝於
      八十九年年底，在青島街樂園小吃部喝酒，以標準信封裝在裏面，離去時未帶
      走，我方將之攜往屏東市○○街九十九號住處，當時無法聯絡上羅守枝等語（
      見九十年度偵字第四四七一號卷第十二頁背面、原審卷第二四頁），可見被告
      丁○○對於系爭十七張身分證之來源先後所述一致，並無矛盾之處，原審認被
      告丁○○先後所述不一，實有誤會。
（三）至於究竟有無被告丁○○所述自稱「羅守枝」之人？原審雖傳訊證人羅守枝，
      然此羅守枝未曾在「天下房屋」任職過，並非被告丁○○所述自稱「羅守枝」
      之人等情，亦據被告丁○○及原審同案被告蔣鎮鴻（原名蔣鎮安）所自承，原
      審同案被告蔣鎮鴻於偵查中證稱：「羅守枝曾拿他的身分證給我叫我用他名義
      申請市內電話。」、「羅守枝與丁○○曾共事過，羅守枝約三十幾歲。」等語
      （見偵緝卷第二十頁、第二十九頁、第三十頁），證人即「天下房屋」負責人
      郭禮財於偵查、原審中結證：「羅守枝、蔣鎮安曾是公司員工，羅守枝沒有領
      員工薪資所以沒報稅，提示之羅守枝口卡並非所說之羅守枝，羅守枝與丁○○
      在同一時間有在公司裡面，他們流動很快，不記得何時任職，羅守枝做了不久
      就失蹤了。」等語（見九十年度偵字第四四七一號卷第八十頁背面、第八十一
      頁、第二二三頁背面、第二二四頁、原審卷第九三頁至第九九頁），而證人郭
      禮財與被告丁○○並無任何利害相關，無須偏袒被告丁○○而甘冒犯偽證罪之
      風險，可見原審同案被告蔣鎮鴻及證人郭禮財上開證詞足以採信，益徵確有被
      告丁○○及原審同案蔣鎮鴻、證人郭禮財所稱自稱「羅守枝」之人無訛。
（四）被告丁○○於八十九年十月下旬，因自稱「羅守枝」之人將系爭十七張身分證
      遺留在被告丁○○經營之「樂園小吃部」忘記帶走，被告丁○○竟將之侵占入
      己帶回家中藏放，未久，被告丁○○因涉犯妨害自由罪，於八十九年十一月四
      日經台灣屏東地方法院檢察署檢察官羈押，直至九十年三月一日始當庭釋放，
      羈押期間將近四個月，此有台灣高等法院被告全國前案紀錄表在卷可憑，而八
      十九年十一月十三日警方前去被告丁○○住處搜索時，被告丁○○當時仍在羈
      押中，因此被告丁○○自無法配合查詢自稱「羅守枝」之人，而自稱「羅守枝
      」之人在「天下房屋」並未留下任何人事資料，且在「天下房屋」任職時間不
      到一個月，因此被告丁○○要找自稱「羅守枝」之人，亦無任何線索可尋，何
      況被告丁○○於八十九年十一月四日即遭檢察官羈押，更不可能再繼續找尋自
      稱「羅守枝」之人返還系爭十七張身分證，況且自稱「羅守枝」之人如已知悉
      被告丁○○遭檢察官羈押，其避之猶恐不及，豈可能再度現身而來取回該十七
      張身分證？而依常情，自稱「羅守枝」之人遺落系爭十七張身分證於被告丁○○店內，其必定會回該店內取回，被告丁○○如無侵占之意圖，理應將放置於
      上開小吃部，以待自稱「羅守枝」之人領取，其竟不為此之行為，而將之帶回
      住處藏放，益徵被告丁○○有為自己不法所有之意圖甚明。
（五）公訴人對於被告丁○○於何時如何取得系爭十七張身分證，其於犯罪事實記載
      「丁○○亦明知持有之身分證係脫離本人持有掉落之身分證或來源不明之盜贓
      物，竟竟圖為自己不法之所有，於八十九年間，自不詳姓名者處取得，或知情
      予以收受，於八十九年十月間，藏置於屏東市○○路九十九號住處，擬供他日
      應用，迄八十九年十一月十三日為警搜索查獲，‧‧‧」，且認「被告丁○○
      所為係犯刑法第三百三十七條、第三百四十九條第一項之罪嫌，所犯侵占遺失
      物、收受贓物二罪犯意各別，應分論併罰。」云云，然被告丁○○之行為究竟
      係侵占遺失物或收受贓物？且何者之行為為侵占遺失物之行為？何者之行為又
      係收受贓物之行為？且公訴人認被告所犯該二罪係數罪併罰之關係，但被告丁○○如何有數行為？究竟有幾個行為？從公訴人所載之犯罪事實內容實無法得
      知。而原審則認定「丁○○明知辛○○、甲○○、壬○○、許薏倩（後改名許
      韻庭）、癸○○、蕭如岑、吳家鑫（後改名吳政緹）、己○○、乙○○、丙○○、庚○○、潘家仁、林偉宏、李諭昇、戊○○等人之身分證係來源不明之贓
      物，竟於八十九年間，於不詳地點自不詳姓名者處取得予以收受，欲擬供日後
      使用，並放置於屏東市○○路九十九號住處，迄八十九年十一月十三日為警搜
      索查獲，‧‧‧」，而認「被告丁○○所為係犯刑法第三百四十九條第一項之
      收受贓物罪。被告丁○○以一行為，同時收受上開十五張身分證，為同質之想
      像競合犯，應從一收受屬贓物之辛○○之身分證處斷」。但查被告丁○○對於
      取得系爭十七張身分證之時間、地點，歷次於警訊、偵查、原審時均供述甚為
      明確，其供稱係於八十九年十月下旬，或八十九年底其八十九年十一月四日被
      羈押前數日，在屏東市○○街九八號其所經營之「樂園小吃部」所拾獲，而公
      訴人及原審對於卷內有關之資料不加以斟酌，卻自行揣測推斷被告丁○○明知
      持有之身分證係脫離本人持有掉落之身分證或來源不明之盜贓物，竟竟圖為自
      己不法之所有，於八十九年間，自不詳姓名者處取得，或知情予以收受，於八
      十九年十月間，藏置於屏東市○○路九十九號住處，擬供他日使用等情，實與
      證據法則有違。
（六）被害人胡宗杰雖已於八十五年十二月十一日死亡，有其除戶資料一紙附卷可參
      （原審卷第七五頁），而被害人宋秋蘭於警訊時並未到案說明，於偵查及原審
      中履經傳喚亦均未到庭作證，故胡宗杰之身分證不可能自行交給自稱「羅守枝
      」之人收受，而宋秋蘭之身分證已離宋秋蘭本人所持有，故胡宗杰、宋秋蘭二
      人之身分證均係離本人所持有之物甚明，故對被告丁○○成立侵占離本人持有
      之物罪並無影響。
（七）本件被告丁○○既於八十九年十月下旬某日，在屏東市○○街九八號其所經營
      之「樂園小吃部」侵占離本人所持有之系爭十七張身分證，被告丁○○之犯罪
      時間終了之日應自八十九年十月下旬起算，而該案經屏東縣警察局里港分局於
      九十年七月十三日移送台灣屏東地方法院檢察署，經該署於同日收受，於同年
      月十六日分案偵查，雖延至九十二年六月三十日始偵查終結起訴，但期間因另
      涉原審同案被告蔣鎮安傳拘不到而通緝，且牽涉之犯罪事實複雜，檢察官事實
      上已開始實際偵查，並無故意不進行之情形，其追訴權既無不行使之情形，自
      不生時效停止進行之問題，故被告丁○○於八十九年十月下旬犯刑法第三百三
      十七條侵占離本人所持有之物罪，依刑法第八十條第一項第五款規定，追訴權
      時效期間為一年，未久經警發現，於九十年七月十三日移送台灣屏東地方法院
      檢察署，經該署於同日收受，於同年月十六日分案偵查，可見其一年之追訴權
      時效並未完成，核此敘明。
（八）綜上所述，足見被告丁○○所辯僅係將客人遺留之物侵占入己，並未收受贓物
      等語，應足採信。此外，復有辛○○、甲○○、壬○○、許薏倩（後改名許韻
      庭）、癸○○、蕭如岑、吳家鑫（後改名吳政緹）、己○○、乙○○、丙○○
      、庚○○、潘家仁、林偉宏、李諭昇、戊○○、胡宗杰、宋秋蘭等十七人之身
      分證扣案可資佐證。本件事證明確，被告丁○○侵占離本人所持有之物犯行，
      堪以認定。
三、被告丁○○將自稱「羅守枝」之人遺留在其「樂園小吃部」之系爭十七張身分證
    侵占為己有，核被告所為，係犯刑法第三百三十七條之侵占離本人所持有之物罪
    。公訴人認被告丁○○所為係犯刑法第三百三十七條之侵占遺失物罪、第三百四
    十九條第一項之收受贓物罪，其所犯侵占遺失物、收受贓物二罪犯意各別，應分
    論併罰。然公訴人於犯罪事實欄所載，應係認被告丁○○之行為構成刑法第三百
    三十七條之侵占遺失物罪或第三百四十九條第一項之收受贓物罪，而非數罪併罰
    ，且本院審理時蒞庭之檢察官亦是同樣之見解，認係二選一，而非併罰，其認一
    審檢察官並未上訴，原審判決認被告丁○○應成立收受贓物罪，其同意此判決之
    認定等情，因此綜合起訴書之記載及本院蒞庭檢察官之見解，雖本院認被告丁○○之行為應成立刑法第三百三十七條之侵占離本人所持有之物罪，但公訴人於被
    告所犯法條亦引用刑法第三百三十七條，故本院認無須變更檢察官之起訴法條，
    併此敘明。
四、原審就被告丁○○部分，以被告丁○○罪證明確，因予論罪科刑，固非無見；惟
    查：（一）原審認本件扣案之十七張身分證除胡宗杰、宋秋蘭二張以外，其餘上
    開辛○○等十五人之身分證係其等失竊或遺失之物，該十五張身分證由原始竊盜
    或侵占遺失物之人，輾轉交由被告丁○○取得，仍係屬不法財產犯罪所得之贓物
    。被告丁○○予以收受，是核被告所為，係犯刑法第三百四十九條第一項之收受
    贓物罪，然原審對於被告丁○○於何時在何地向何人取得？均未明確加以認定，
    尚有未洽。（二）公訴人認被告丁○○所為係犯刑法第三百三十七條之侵占遺失
    物罪、第三百四十九條第一項之收受贓物罪，其所犯侵占遺失物、收受贓物二罪
    犯意各別，應分論併罰云云，然原審認被告所為係犯刑法第三百四十九條第一項
    之收受贓物罪，但對於被告丁○○之行為不成立刑法第三百三十七條之侵占遺失
    罪之部分，卻隻字未提，並未加以敘明，亦有未洽。（三）原審認胡宗杰已於八
    十五年十二月十一日死亡，有除戶資料一紙附卷可參，而宋秋蘭於偵審中履經傳
    喚均未到庭作證，故無證據證明上開胡宗杰、宋秋蘭二人之身分證係該他人因財
    產犯罪所得，輾轉交由被告取得之贓物，公訴人起訴此部分收受贓物犯行尚乏依
    據，本應為無罪之諭知，惟公訴意旨認此部分與前開論罪科刑部分為實質上一罪
    關係，為論罪科刑效力所及，爰不另為無罪之諭知云云；然被害人胡宗杰雖已於
    八十五年十二月十一日死亡，有其除戶資料一紙附卷可參，而被害人宋秋蘭於警
    訊時並未到案說明，於偵查及原審中履經傳喚亦均未到庭作證，故胡宗杰之身分
    證不可能係自行交給自稱「羅守枝」之人收受，而宋秋蘭之身分證已離宋秋蘭本
    人所持有，因此胡宗杰、宋秋蘭二人之身分證均係離本人所持有之物甚明，故被
    告丁○○侵占該二張身分證自應成立侵占離本人所持有之物罪，因此認定事實有
    所違誤。被告丁○○上訴意旨，否認收受贓物，指摘原判決該部分不當，為有理
    由，且原判決關於被告丁○○部分又有上開可議之處，自屬無可維持，應由本院
    將原判決關於被告丁○○部分予以撤銷改判。爰審酌被告丁○○犯罪之動機、手
    段、所生損害及犯罪後態度等一切情狀，科處罰金四千元，並諭知如易服勞役之
    折算標準。
五、原審共同被告蔣鎮鴻（原名蔣鎮安）部分，已經原審判處有期徒刑五月，如易科
    罰金以三百元折算一日確定。
據上論斷，應依刑事訴訟法第三百六十九條第一項前段、第三百六十四條、第二百九
十九條第一項前段，刑法第三百三十七條、第四十二條第二項，罰金罰鍰提高標準條
例第一條前段、第二條，判決如主文。
本案經檢察官陳國全到庭執行職務。
中      華      民      國    九十三    年四      月    二十一    日
                              臺灣高等法院高雄分院刑事第二庭
                                  審判長法官  林正雄
                                        法官  陳啟造
                                        法官  黃壽燕
右正本證明與原本無異。
不得上訴。
                                  法院書記官  黃一秋
中    華    民    國      九十三      年      四      月      二十一    日
附錄本判決論罪科刑法條：
中華民國刑法第三百三十七條
  意圖為自己或第三人不法之所有，而侵占遺失物、漂流物或其他離本人所持有之物
  者，處五百元以下罰金。
